【裁判字號】    91,保險上,49
【裁判日期】    920107
【裁判案由】    給付保險金
【裁判全文】
臺灣高等法院民事判決  九十一年度保險上字第四九號
      上  訴  人  中央產物保險股份有限公司
      法定代理人  黎堅亮
      法定代理人  莊正敏
右當事人間給付保險金事件，上訴人對於中華民國九十一年七月二十六日臺灣臺北地
方法院九十一年度保險字第七二號第一審判決提起上訴，本院判決如左：
    主      文
上訴駁回。
第二審訴訟費用由上訴人負擔。
    事實暨理由
一、被上訴人主張：被上訴人向上訴人投保銀行業綜合保險，保險範圍包括員工之不
    忠實行為，詎訴外人即被上訴人員工戴永志、陳怡秀夫妻自民國八十三年一月下
    旬至同年三月中旬止，基於共同之概括犯意聯絡，由陳怡秀利用經辦客戶王金茂
    之存、貸款業務之機會，預先盜蓋王金茂之印章於空白取款條上，並偽填金額提
    領王金茂帳戶內款項，侵占入已，交予戴永志使用，合計侵占金額新台幣（以下
    同）五百零三萬元，業經原法院以八十三年度訴字第一五一一號判處共同業務侵
    占罪，王金茂於刑事訴訟提出附帶民事訴訟請求被上訴人及戴永志夫婦連帶賠償
    ，經最高法院八十九年度台上字第九０四號裁定確定，認定戴永志夫婦所侵占者
    係被上訴人之款項，王金茂之存款並未受有損害，王金茂未依消費寄託法律關係
    請求被上訴人給付存款，而依侵權行為法律關係請求賠償，於法無據，該判決形
    式上雖為被上訴人勝訴判決，實質上則認定受損害者為被上訴人，被上訴人於八
    十九年五月九日收受最高法院八十九年度台上字第九０四號裁定書後，始確知自
    己為受損害者，則請求權時效自是日始起算，在此之前被上訴人均以陳怡秀在八
    十四年開立之承諾書，認定係王金茂將印章及存摺交予陳怡秀保管之事實，非屬
    上訴人所承保損失之範圍，且被上訴人之財產並未現實減少，實際上並未有損害
    ，並不知須賠償王金茂之存款損失，嗣上開裁判確定後，被上訴人即於同年八月
    二十四日賠償王金茂五百零三萬元，另自戴永志職務保證人戴採秀追償二百五十
    一萬五千元，惟仍受有一半之損失，此項因被上訴人員工侵占之不忠實行為所生
    之損失，係屬保險事故之範圍，應由上訴人負給付保險金之責，為此請求上訴人
    給付二百五十一萬五千元，及自八十九年九月二十五日起至清償日止，按年息百
    分之十計算之利息等語。（原審依被上訴人之請求，判決上訴人應如數給付）爰
    就上訴人提起上訴，答辯聲明：駁回上訴。
二、上訴人則以：被上訴人早於八十三年四月二十五日即知悉其員工侵占客戶存款之
    不誠實行為，依保險法第六十五條規定，於斯時即得請求保險給付，被上訴人於
    九十一年四月十三日始起訴請求，已逾二年之消滅時效。又被上訴人為經營收受
    活期存款等業務之專業機關，對於被上訴人銀行與存款戶間之法律關係係屬消費
    寄託關係，自不能諉稱不知受損害者為自己，縱被上訴人於八十九年五月九日收
    受最高法院之裁定始知悉受有損害，亦顯係因被上訴人自身之疏忽與過失而未查
    覺損害之發生，又銀行欲主張冒領存款之第三人係債權人之準占有人而發生清償
    之效力，須依其情形得認該第三人為債權人之準占有人，且銀行不知其非債權人
    者，被上訴人自承平常情形之櫃檯行員，係銀行之履行輔助人之事實，自不生櫃
    檯行員為債權人之準占有人，亦不生清償之效力。被上訴人員工陳怡秀於侵占行
    為時，並無理由遽以認定受損害者為存款戶王金茂，被上訴人顯係因自身之疏忽
    與過失而未查覺損害之發生。依保險法第六十五條第一項第二款規定，亦應自被
    上訴人知情時起算時效。至被上訴人主張於以陳怡秀書立之承諾書有王金茂將印
    章及存摺交予陳怡秀保管，陳怡秀再予侵占之不誠實之行為云云，惟陳怡秀在八
    十三年四月十九日偵查中供稱在王金茂來辦理其他事務時，預先蓋好提款單等情
    節，被上訴人無理由以陳怡秀在八十四年開立之承諾書，認定係將印章及存摺交
    予陳怡秀保管之事實。且最高法院八十七年度台上字第六三一號判決即已闡明受
    害者為被上訴人本身，被上訴人於八十七年四月十日收受該判決亦應發覺係其本
    身受害，應自斯時即可請求理賠，則被上訴人逾二年始提起本件訴訟，顯已罹於
    時效，上訴人自得拒絕給付等語，資為抗辯。原法院判決上訴人敗訴，上訴人不
    服提起上訴，聲明：(一)原判決廢棄(二)被上訴人在第一審之訴及其假執行之聲請駁
    回。
三、本件被上訴人主張於八十二年十二月十三日向上訴人投保銀行業綜合保險，保險
    期間自八十三年一月一日起至八十四年一月一日止，保險範圍包括員工之不忠實
    行為，保險金額為五千萬元，嗣被上訴人員工陳怡秀自八十三年一月下旬至同年
    三月中旬止，與其夫戴永志基於共同之概括犯意聯絡，由陳怡秀利用經辦客戶王
    金茂之存、貸款業務之機會，預先盜蓋王金茂之印章於空白取款條上，並偽填金
    額提領王金茂存款帳戶內款項，侵占入已，並交予戴永志使用，侵占金額達五百
    零三萬元，經原法院依共同連續業務侵占罪判刑在案等事實，業據被上訴人提出
    保險單、原法院八十三年度訴字第一五一一號刑事判決為證（見原審卷第八至十
    一頁），且為上訴人所不爭執，堪信被上訴人此部分主張為真實。被上訴人又主
    張其因員工之不忠實行為受有損害，上訴人應依保險契約之約定賠償被上訴人之
    損害等語，上訴人對於保險事故已經發生之事實並不爭執，惟辯稱被上訴人之保
    險金請求權已因罹於二年之時效而消滅等語。是本件兩造主要爭執點為：被上訴
    人之保險金請求權，是否已罹於保險法第六十五條所規定之二年時效而消滅？經
    查：
    (一)按由保險契約所生之權利，自得為請求之日起，經過二年不行使而消滅，保險
      法第六十五條前段定有明文，而所謂請求權得行使時，係指權利人得行使請求
      權之狀態而言。查上訴人出具之銀行業綜合保險單背面保險單條款關於第一章
      承保範圍，係約定：「本保險以下列危險事故及其所致之損失為承保範圍：
      甲、員工之不忠實行為：被保險人員工意圖獲取不當利得，單獨或與他人串謀
      ，以不忠實或詐欺行為所致於被保險人財產之損失。」，有卷附保險單乙紙為
      證（見原審卷第八頁）。依此員工忠實行為保險契約之約定，於被上訴人員工
      不忠實之行為，導致被上訴人發生財產上損失時，被上訴人始得向上訴人請求
      理賠；如僅有員工之不誠實行為，而被上訴人尚未有任何實際財產上之損失，
      被上訴人自不得本於該保險契約，向上訴人請求給付保險金。因之，被上訴人
      就員工不誠實保險部分，於知悉員工不誠實行為，並且造成被上訴人之損失時
      ，被上訴人保險理賠金請求權時效自此時始為起算日。
    (二)查被上訴人員工陳怡秀、戴永志夫妻基於共同之概括犯意聯絡，於八十三年間
      ，由陳怡秀利用經辦客戶王金茂存貸款業務之機，盜蓋王金茂之印章於空白取
      款條上，藉以提領侵占王金茂之存款五百零三萬元等情，已如前述。而遭被上
      訴人員工陳怡秀夫妻侵占存款之訴外人王金茂，提起刑事附帶民事訴訟，依侵
      權行為之法律關係請求被上訴人與戴永志、陳怡秀三人負連帶損害賠償責任，
      經原法院以八十四年度訴字第四九六號判決，認定王金茂雖交付印章予陳怡秀
      ，然係供作向被上訴人辦理存貸款事項之用，並非私人委託陳怡秀向被上訴人
      為存貸款事項之申辦，故陳怡秀接受王金茂之印章，並非本於陳怡秀與王金茂
      間之委託或委任關係，而係基於陳怡秀與被上訴人間之僱傭關係，而代理被上
      訴人接受客戶申辦存貸款事項，因認被上訴人辯稱陳怡秀取得王金茂印章係基
      於私人委任關係為不足採，而判決被上訴人應與陳怡秀夫妻負連帶賠償責任。
      嗣經本件被上訴人提起上訴，本院八十四年度上字第一五０一號判決仍採上述
      見解，除廢棄原審判命被上訴人給付超過年息百分之五之利息外，即駁回被上
      訴人其餘之上訴。該案經最高法院八十五年度台上字第一八二五號將之廢棄發
      回，本院以八十五年度上更(一)字第三０一號判決仍維持上開見解，復經最高法
      院以八十七年度台上字第六三一號廢棄發回，本院再以八十七年度上更(二)字第
      一七九號判決〡依陳怡秀於台灣台北地方法院檢察署八十三年度偵字第八五三
      九號偵查案件中供稱在王金茂來辦理其他事務時，預先蓋好提款單等情節，認
      定王金茂並非將印章及存摺交予陳怡秀保管，並認為陳怡秀自王金茂帳戶所冒
      領之款項，不發生被上訴人已為清償之效果，王金茂與被上訴人間之消費寄託
      關係仍然存在，陳怡秀冒領存款之行為，所侵害者乃僱用人即被上訴人之權利
      ，王金茂之存款並未遭受損害，王金茂依侵權行為之法律關係請求被上訴人連
      帶與陳怡秀夫妻賠償損害，於法無據，不應准許，而駁回王金茂在第一審之請
      求。王金茂不服提起上訴，復經最高法院以八十九年度台上字第九０四號裁定
      駁回其上訴而告確定等情，均有各該判決書附卷可稽（見原審卷第十三至三十
      五頁）。
    (三)被上訴人於上開損害賠償事件中一再抗辯：王金茂係自行將印章交付委託其員
      工陳怡秀辦理相關事宜，陳怡秀盜蓋王金茂印章於空白取款條上，偽填金額，
      提領王金茂之款項予以侵占，係違背其與王金茂間之委託關係，並非其業務上
      之行為，被上訴人毋庸與陳怡秀、戴永志負連帶賠償責任等語（見上開各該判
      決書），並援引卷內陳怡秀夫妻於八十三年四月六日出具之承諾書為證據（即
      原審卷第七十八頁）。陳怡秀夫妻二人於該承諾書則表示：「本人承認於代管
      王金茂先生在本社甲存活期存款簿００三五五一─０號及私章領取新台幣壹佰
      萬元正。並向本社貸款前後共計新台幣肆佰參拾伍萬元正」等語。是被上訴人
      依該承諾書，於該損害賠償事件中抗辯陳怡秀蓋用王金茂印章並侵占其款項之
      行為，並非其職務上之行為等語，即非全然無據。又上訴人辯稱被上訴人係於
      八十三年四月二十五日發現其員工之不誠實行為一節，固為被上訴人所不爭執
      ，然被上訴人當時認為陳怡秀蓋用王金茂印章之行為，與陳怡秀執行職務之行
      為無關，故被上訴人毋庸負賠償責任，則對於被上訴人而言，保險契約承保範
      圍內之保險事故雖已發生，王金茂並對被上訴人係提起「損害賠償」訴訟，且
      被上訴人之財產形式上帳面並未現實地減少，即未受有財產上之實際損害，而
      係王金茂之存款帳戶內減少所受之損害。揆諸上開兩造之保險契約在於填補被
      保險人實際損害之避險基本精神，自不能認為被上訴人在當時即得請求上訴人
      給付保險金，該保險金請求權之權利既尚未發生，被上訴人即不得主張或行使
      ，則保險金請求權之消滅時效，尚無開始起算之情事。換言之，倘被上訴人之
      員工係直接侵占或竊取被上訴人之款項，被上訴人於當時即受有財產上之損失
      ，保險事故亦已發生，則於被上訴人知悉該員工不忠實之行為時起，保險金請
      求權之消滅時效已經開始起算，固無疑問；然本件係被上訴人之員工蓋用客戶
      印章領取款項之行為，則該員工究係平日即保管客戶之印章，或係利用客戶辦
      理存放款業務之機會而趁機蓋用印章之事實，於經上開存款戶王金茂訴請「損
      害賠償」訴訟在法院判決確定前，尚有爭執，即無從確認，被上訴人是否必須
      賠償客戶之損失，仍屬未定，自不得認為應以被上訴人知悉其員工不忠誠行為
      時起，即有請求保險金之權利。甚者，被上訴人於發現陳怡秀不誠實之行為後
      ，並於八十三年十一月三十日即函知上訴人，此有卷附上訴人函覆被上訴人函
      一件可考（見原審卷第三十九頁），倘上訴人認係符合保險契約之理賠要件，
      應本於保險契約為最大善意契約之原則，據以洽商理賠為是，但上訴人並未進
      一步接洽理賠事宜，顯示上訴人似就該事實，亦難認已符合理賠情事，始均未
      作任何處理。否則上訴人一方面認係符合理賠情事，另一方面卻未積極理賠，
      豈合事理之公平？是上訴人辯稱本件保險金請求權之消滅時效，應自被上訴人
      發現其員工不誠實行為之翌日即八十三年四月二十六日起算，即有未合。
    (四)再依本院八十七年度上更(二)字第一七九號判決，認定陳怡秀蓋用王金茂印章於
      取款條並領取款項之行為，不發生被上訴人已經對王金茂清償之效果，王金茂
      與被上訴人間之消費寄託關係仍然存在，王金茂之存款未受侵害，受侵害者應
      為被上訴人之權利，該判決嗣經最高法院以八十九年度台上字第九０四號裁定
      駁回王金茂之上訴而告確定。則於該損害賠償事件確定時，因陳怡秀所侵占者
      乃被上訴人之權利，且被上訴人仍須返還王金茂存款，應認為被上訴人於斯時
      始確定知悉受有財產上損害之事實。查被上訴人主張其於八十九年五月九日收
      受前揭最高法院八十九年度台上字第九０四號裁定，為上訴人所不爭執（見原
      審第五十七頁即九十一年五月二十七日準備程序筆錄），則被上訴人主張以收
      受上開最高法院八十九年度台上字第九０四號裁定之日即八十九年五月九日，
      為本件保險金請求權消滅時效之起算時點，應屬有據。
    (五)上訴人雖辯稱被上訴人為經營收受活期存款業務之信用合作社，不得推諉不知
      其與存款戶間為消費寄託關係，若利害關係人因其自身過失而不知保險事故之
      發生，保險金請求權應以其得為請求之日為起算點云云。按銀行或信用合作社
      接受活期存款者，其與存款戶間固然發生消費寄託關係，銀行固負有返還同一
      數額之金錢於存款戶之義務。惟於存款為第三人憑真正之存單及印章所冒領之
      情形，若依其情形得認該第三人為債權之準占有人，且銀行不知其非債權人者
      ，依民法第三百十條第二款規定，銀行得對存款戶主張有清償之效力，存款戶
      即不得請求銀行返還同一數額之金錢，銀行亦不負侵權行為或債務不履行之損
      害賠償責任；倘該第三人非債權之準占有人或銀行明知該第三人非債權人，亦
      無民法第三百十條第一款及第三款所定情事，則銀行向第三人為清償，對於存
      款人即不生清償之效力，存款戶自非不得行使寄託物返還請求權，請求銀行履
      行債務，亦不發生侵權行為或債務不履行之問題。是第三人持真正印章冒領客
      戶之存款，須視該第三人是否為債權之準占有人，及銀行是否明知其非債權人
      ，而異其法律效果，被上訴人員工陳怡秀蓋用存款戶王金茂真正印章冒領存款
      之行為，所損害者究為王金茂或被上訴人之權利，應視陳怡秀是否為債權之準
      占有人而定，其「事實」既經客戶王金茂起訴請求「損害賠償」，非經法院判
      決無由確定該「事實」，是在判決確定事實前，難認被上訴人知悉確有損失而
      得請求保險理賠。又由保險契約所生之權利，原則上自得為請求之日起算，經
      過二年不行使而消滅，亦即須自保險契約權利得行使時起算，被上訴人早於八
      十三年間即知悉其員工之不忠實行為，為兩造所不爭，然被上訴人係經法院判
      決確定受損害者為被上訴人後，方得行使保險理賠金請求權，故本件之爭執點
      並非被上訴人何時知悉危險之發生，自與保險法第六十五條第二款之規定無關
      。從而，上訴人前開所辯，均非可採。
四、被上訴人主張於收受最高法院前開裁定後，於八十九年八月二十四日與王金茂和
    解賠償王金茂五百零三萬元（不計利息），扣除自戴永志職務保證人戴採秀追償
    之二百五十一萬五千元後，尚受有二百五十一萬五千元之損失等事實，業據提出
    被上訴人與王金茂簽立之和解書、王金茂出具之收據各一件為證，上訴人對於被
    上訴人賠償王金茂之金額及被上訴人受損害之金額，亦不爭執（見原審卷第七十
    四頁，即九十一年六月二十日準備程序筆錄），堪信被上訴人上開主張為真正。
    次查被上訴人係於九十一年四月三十日提起本件訴訟請求上訴人給付保險金，有
    起訴狀上原審收狀戳為證（見原審卷第五頁），距八十九年五月九日保險金請求
    權得為請求之日，尚未逾二年時效，自未罹於保險法第六十五條前段之二年消滅
    時效，上訴人自不得拒絕給付。再按保險人應於要保人或被保險人交齊證明文件
    後，於約定期限內給付賠償金額。無約定期限者，應於接到通知後十五日內給付
    之；保險人因可歸責於自己之事由致未在前項規定期限內為給付者，應給付遲延
    利息年利一分，保險法第三十四條第一、二項分別定有明文。被上訴人主張於八
    十九年九月四日發函上訴人請求給付保險金，上訴人係於八十九年九月七日收受
    通知等情，業據提出八十九年九月四日北市一信社字第一０四五號函一件為證，
    且為上訴人所不爭執（見原審卷第五十七頁，即九十一年五月二十七日準備程序
    筆錄）。從而，被上訴人依據保險契約之法律關係，請求上訴人給付二百五十一
    萬五千元，及自八十九年九月二十五日起至清償日止，按年息百分之十計算之利
    息，為有理由，應予准許。是原審判決命上訴人如數給付被上訴人，併依兩造聲
    請宣告於供擔保後准或免予假執行，於法並無違誤。上訴意旨指摘原判決不當，
    求予廢棄改判，為無理由，應予駁回。
五、據上論結，本件上訴為無理由，依民事訴訟法第四百四十九條第一項、第七十八
    條，判決如主文。
中      華      民      國    九十二    年      一      月      七      日
                                  民事第十四庭
                                      審判長法  官  張  劍  男
                                            法  官  彭  昭  芬
                                            法  官  李  行  一
如不服本判決，應於收受送達後二十日內向本院提出上訴書狀，其未表明上訴理由者
，應於提出上訴後二十日內向本院補提理由書狀（均須按他造當事人之人數附繕本）
上訴時應提出委任律師或具有律師資格之人之委任狀；委任有律師資格者，另應附具
律師及格證書及釋明委任人與受任人有民事訴訟法第四百六十六條之一第一項但書或
第二項（詳附註）所定關係之釋明文書影本。
中      華      民      國    九十二    年      一      月      八    日
                                              書記官  黃      愛
附註：
民事訴訟法第四百六十六條之一（第一項、第二項）：
對於第二審判決上訴，上訴人應委任律師為訴訟代理人。但上訴人或其法定代理人具
有律師資格者，不在此限。
上訴人之配偶、三親等內之血親、二親等內之姻親，或上訴人為法人、中央或地方機
關時，其所屬專任人員具有律師資格並經法院認為適當者，亦得為第三審訴訟代理人
。


司法院資訊處製作；財團法人民間司法改革基金會備份。
